臺灣臺北地方法院民事判決　九十年度簡上字第八二號
　　上　訴　人　坤奇工程有限公司
　　法定代理人　乙○○○
　　被　上訴人　欣漢實業股份有限公司
　　法定代理人　甲○
右當事人間請求給付工程款事件，上訴人對於中華民國八十九年十二月二十一日本院
台北簡易庭八十九年度北簡字第五０八一號第一審判決提起上訴，本院判決如左：
    主  文
原判決廢棄。
被上訴人應給付上訴人新台幣貳拾伍萬零參佰參拾肆元，及自民國八十九年四月二十
九日起至清償日止，按年息百分之五計算之利息。
上訴人其餘上訴駁回。
第一、二審訴訟費用由被上訴人負擔三分之二，餘由上訴人負擔。
    事  實
甲、上訴人方面：
一、聲明：
（一）原判決廢棄。
（二）被上訴人應給付上訴人新台幣參拾玖萬肆仟貳佰柒拾伍元，及自起訴狀繕本送
      達翌日起至清償日止，按年息百分之五計算之利息。
二、陳述：除與原審判決書所載者相同茲予引用外，補稱：
    原審判決理由不外為：原告既主張被告通知其終止本件契約，惟其迄今仍未能舉
    證至本院形成心證，其舉證責任未盡完致，所主張之前開事實，尚難信為真實；
    原告雖於八十八年十二月二十一日發函請求被告配合履行本件契約，惟上開活動
    早於同年十二月十五日終止，被告自得依前開法條（民法第二百三十二條）之規
    定，拒絕原告之給付。惟上開判決之認事用法有諸多違誤，茲析述如下：
（一）被上訴人確已終止系爭工程合約：
    (1)系爭工程之工作週報表中明載：「十一月十一日０２００完成十座，業主（即
      被上訴人公司）突然叫停工：：」而依被上訴人所提之計價單第十三項「被上
      訴人向其業主花旗銀行陳報之遲延日數」記載，其遲延日數係自八十八年十一
      月二日起算至同年月十一日為止，亦可清楚得知，被上訴人確實已於八十八年
      十一月十一日凌晨要求上訴人停工終止合約，否則被上訴人何得以此時點為基
      準，向其業主花旗銀行計算遲延日數並結算工程款？況依常理而言，被上訴人
      既已與業主花旗銀行終止合約，自無可能繼續讓次承攬人施工而不終止其與次
      承攬人（即上訴人）之工程合約之理。
    (2)上訴人無法繼續完成其餘五座頂板之全部工作，乃因被上訴人於八十八年十一
      月十一日七時，即將五座頂板要安裝之直桿及基座均移走所致，其遲至同年十
      二月十五日未能完成全部工作，並非可歸責於上訴人。且上訴人於同年十一月
      十三、十四、十五日仍配合被上訴人就已安裝完成之彩亭頂板作補漆之工作，
      只因十一月十一日被上訴人已將基座移走，上訴人要續行完成其餘五座彩亭頂
      板之安裝亦無法繼續，況上訴人至多只再需不到一天之工作時間即可完工，斷
      無理由自行停止工程之施作。
    (3)證人陳光輝即上訴人於工地現場之負責人於八十九年八月二十九日原審訊問時
      ，具結證稱：「我們是在八十八年十一月七日開始施工，一直施作到八十八年
      十一月十一日的凌晨，被告公司的員工孫世年通知我們馬上停工，他說該公司
      的主管要他通知我們馬上停工，現有模具內的東西都不用做了」、「且我們有
      問他模具內還有一些（時間）就完成，是否可以完成再停工，他說不必了」、
      「當時王培宇在仁愛圓環現場，我們在安裝那七座模具，他說可以安裝到十一
      日的七點，其他的就不必做了，：：王培宇有要求我們將圓環的基座搬走」、
      「孫世年是在八十八年十一月十一日的凌晨二點通知我們停工的。」參諸另一
      證人王培宇即被上訴人公司之員工於同日訊問時證稱：「當時在仁愛圓環準備
      的基座是要讓被告放燈座（即彩亭頂板）的，但被告沒有完成燈座，所以花旗
      銀行要我們把基座移開」、「原來施作的時間是約定在十一日的凌晨五點要完
      工」、「當時我徵得花旗銀行的同意讓被告延長二個小時」。由上開二證人之
      證詞可知，因業主花旗銀行僅同意延長二個小時之工期，故被上訴人公司確實
      於八十八年十一月十一日凌晨二時要上訴人停工（且不必繼續完成模具內之其
      他二座未成品），而要上訴人利用剩餘之工作時間安裝已製作完成之十座頂板
      ，至於其他工作則不必再施作了，此即終止契約之意思。又上訴人確實係依被
      上訴人之指示，將其餘頂板要放置的五座直桿及基座全搬離工地現場，運至被
      上訴人指定之處所，由被上訴人自行保管，被上訴人不願提供直桿及基座，上
      訴人自無法繼續施作系爭工程，上訴人並無自行停工之行為。
    (4)系爭工程契約終止後，上訴人雖為工程契約之承攬人，然因訴外人綠邦公司始
      為該工程之實際施作者，故上訴人曾委由綠邦公司之簡經理及法務黃先生於八
      十八年十二月上旬至被上訴人公司，與工程負責人王培宇洽談結算工程款事宜
      ，此有被上訴人所出具之計價單，其中載明已完成十座，但僅安裝完成七座，
      故以七座計價可稽。惟因被上訴人提出計價單上之扣款部份並無依據，上訴人
      自未同意該計價單所列之工程結算款。之後被上訴人再以傳真函催促上訴人儘
      速提出工程款之結算方案，然因雙方之和解條件差距過大，根本無法達成協議
      ，上訴人迫不得已始提起本訴。依上開計價單及傳真函可知，被上訴人確因已
      終止工程合約而與上訴人結算工程款。如被告無終止契約之意思，何須與上訴
      人公司會算已施作部分之工程款，因為按工程完工始有計價之必要，如尚未完
      工即已計價，自係無意繼續工程之施作？被上訴人雖一再辯稱係上訴人自行停
      工，然該工程之所有模具皆已開模製造完成，彩亭頂蓋亦已近全部完成，上訴
      人豈可能半途而廢，自行放棄工程款不領取之理？因若係上訴人自行停工，非
      但無法領取工程款，更需每日按遲延日數計罰工程款，上訴人豈有無故自行停
      工之理？是被上訴人所辯顯有違一般經驗常理之判斷，應不足採。
    (5)雖因上訴人未能於期限內完工，以致被上訴人為前述停工之指示，然上訴人仍
      表達希望繼續施工之意思，此由上訴人職員林湧裕於八十八年十一月二十五日
      函文被上訴人之備忘錄：「：：原本公司於十一月十一日午後再繼續製作完成
      另五座ＦＲＰ彩亭，唯貴公司於十月十一日凌晨三時許由王培宇先生電話告知
      孫世年代為轉達要求本公司立即停止製作且於十一月十一日上午九時許要求由
      本公司所委託之吊車將ＦＲＰ彩亭基座、鋼管及另外三座ＦＲＰ彩亭半成品吊
      離現場至財神酒店，至本公司至今十一月二十五日仍於停工階段。：：本公司
      有意願完成另五座ＦＲＰ彩亭，唯貴公司尚未給予復工之指示，無法全數完成
      ：：」可知，亦足見上訴人絕無自行停工終止契約之理。
    (6)證人即被上訴人公司在工地現場之職員孫世年到庭陳述時，對於王培宇於施工
      期限末日與其通電話之內容，以及是否要上訴人停工等情事均稱已毫無記憶，
      而王培宇則稱對該通電話之內容完全記得，並於庭訊時詳述該通電話之前因後
      果。然上開二證人均為被上訴人公司之職員，且係該通電話之直接通話人，到
      庭作證之時間又相距不到一個月時間，二人之記憶竟有如此天壤之差別，誠難
      以想像，足見孫世年因恐其證詞與王培宇有所矛盾對其公司不利，又懼怕觸犯
      刑法偽證罪之刑責，故對工程停工之相關事宜均回答已無記憶或不清楚，是依
      孫世年到庭陳述時就其公司不利事實刻意隱瞞之態度，適足以證明王培宇之證
      詞亦係迴護被上訴人之詞，其關於停工事實之證詞，顯非真正，應不足採。
    (7)原審判決謂：「被告既於八十八年十一月十一日凌晨二時通知停工，則其何須
      再於八十八年十一月十一日凌晨五時原工程合約約定之完工期限到達之際，向
      花旗銀行爭取再讓原告延長二個小時以完成工作？」惟原審及被上訴人既均謂
      被上訴人僅同意再讓上訴人延長二小時之工作期限，將已完成之成品安裝完畢
      ，而於工期屆至後，即將其餘未安裝之直桿及基座移走（意即要上訴人再利用
      剩餘之工作期間安裝已完成之七座頂板之工作，其餘未完成之工作物就不必再
      施作了），竟又認被上訴人未終止合約，豈非前後自相矛盾。因被上訴人確已
      終止契約，有爭議者僅係上訴人與被上訴人所認定之終止契約時間有所不同而
      已？
    (8)被上訴人雖辯稱如被上訴人有終止合約之意，則契約既已終止，何以上訴人於
      前述備忘錄中卻又要求被上訴人給予「復工」之指示云云。惟依民法第五百十
      一條之規定，契約之終止僅須被上訴人單方意思表示即為已足，並不須上訴人
      承諾或同意始生效力。易言之，系爭契約之終止已因被上訴人單方之意思表示
      而生效，上訴人請求被上訴人給予復工之指示，乃因工作物皆已開模製造完成
      ，後續工作僅剩部分工作物之安裝及上色工程（上訴人業已完成全部工程之九
      成工作），為降低雙方之損失（上訴人並不知系爭工程所配合之活動期間至何
      時終止），上訴人乃請求被上訴人同意復工，讓上訴人完成全部之工作而已，
      此非但無礙契約終止之效力，更適足以證明被上訴人確實要求上訴人停止工程
      之施作而終止合約，否則上訴人何須詢問被上訴人是否有讓上訴人復工之意願
      或機會？
    (9)因上訴人徵詢被上訴人就終止合約一事有無挽回之機會（即是否願意讓上訴人
      復工），遭被上訴人拒絕，上訴人迫於無奈始與被上訴人結算工程款。而依系
      爭契約第六條及民法第五百零五條第一項之規定，被上訴人於契約之工作全部
      完成前，並無給付任何工程款之必要，系爭工程既未全部完成，除系爭契約於
      完工前已終止外，被上訴人實斷無可能與上訴人就已完工之部分結算應給付之
      工程款。
    (10)被上訴人自承系爭工程原交由其他廠商施作，惟因該廠商未能如期完成，被上
      訴人乃終止契約云云。被上訴人一再指稱上訴人於工期屆滿前顯有未能如期完
      工之情形，且於其已與業主花旗銀行協商逾期罰款計算至八十八年十一月十一
      日之情形下，被上訴人豈有可能不終止其與次承攬人即上訴人間工程契約之理
      ？而被上訴人所謂經徵得花旗銀行同意，將工程期限延至十一月十一日凌晨七
      時，但如屆期仍未完成，被上訴人須賠償其損失，被上訴人遂又將系爭工程交
      予上訴人負責承攬並告以上情云云。惟被上訴人從未告知上訴人其與花旗銀行
      間有此約定，且被上訴人亦未舉證證明其與花旗銀行間確有此約定，而就被上
      訴人從原審迄今一再拒絕提出伊與花期銀行間之工程契約一事觀之，上開約定
      之事是否存在，殊值懷疑。再被上訴人更進一步將系爭工作物所欲安裝之基座
      搬走，且除不要求上訴人繼續施作外，並對上訴人詢問有無可能復工亦均予以
      拒絕，顯被上訴人亦有終止合約之默示意思表示。而被上訴人於九十年五月三
      十日準備程序時亦自陳：「對於原審證人所言有把未完成之基座搬走沒有意見
      ，也沒有要求上訴人繼續施作，：：」則依民法第一百五十三條規定，意思表
      示得以明示或默示為之，依上開被上訴人之舉動，已足推知其有終止合約之默
      示意思表示。縱被上訴人未明示終止合約，系爭契約亦確已因被上訴人默示之
      意思表示而終止。
（二）本件工程縱有遲延之可能性，上訴人至多亦僅負一日之遲延責任（即八十八年
      十一月十二日即可全部完工）：
    (1)系爭工程於八十八年十一月七日開始正式施作，於八十八年十一月十一日七時
      即已幾近完成全部之工作，至多再一個工作日（即八十八年十一月十二日）可
      全部完工。上訴人之所以無法繼續施作並完成全部工作，係因被上訴人不願將
      已吊離施工現場，而由其保管之ＦＲＰ彩亭基座、鋼管及另外三座ＦＲＰ彩亭
      半成品（尚未噴色）運回施工現場所致，此由證人王培宇於原審八十九年八月
      二十九日言詞辯論程序所稱「當時在仁愛圓環準備的基座是要讓原告放燈座的
      ，但原告沒有完成燈座所以花旗銀行要我們把基座移開，：：」及證人陳光輝
      所稱「：：王培宇有要求我們將圓環的基座搬走。」可證。詎原審竟謂系爭工
      程所配合之活動已於八十八年十二月十五日終止，被上訴人自得拒絕上訴人之
      給付云云，此顯將八十八年十一月十二日至同年十二月十五日間本應由被上訴
      人負遲延責任之期間，全部歸由上訴人承擔，其不符事理之平，甚為明顯。
    (2)上訴人並不知悉被上訴人與業主花旗銀行間之契約內容，自亦不知被上訴人與
      花旗銀行間有約定該工程所配合之活動期間係自八十八年十一月至八十八年十
      二月十五日為止。因載明活動期間之計價單乃被上訴人附於八十九年五月十九
      日之答辯狀所提出，上訴人於簽約時並不知悉被上訴人有工程逾期即不受領工
      程之意，而依兩造合約書第三條有關遲延完工按日計罰之規定，應足認縱工程
      遲延完工，被上訴人仍有受領工作物之意思及義務，否則何須特別規定就遲延
      之日數計罰？因若遲延完工即拒絕受領工作物，何來遲延日數可言？又如何按
      遲延日數計罰？況被上訴人自陳：「花期銀行雖然同意我們延遲完工，但當初
      約定延遲完工後仍會就之前延誤部分扣款。」（見九十年十二月十九日準備程
      序筆錄），可見花期銀行之扣款乃因被上訴人之前的遲延所致。因被上訴人與
      上訴人簽約前，該工程即已有所遲延，如被上訴人告知上訴人該工程已有遲延
      情形，上訴人即會考慮花旗銀行就該工程可能會扣款而影響被上訴人之付款能
      力等原因，拒絕承攬該部分之工程。縱上訴人如期於十一月十一日完成全部工
      作，花期銀行仍會就被上訴人之前之延誤扣款。
    (3)被上訴人雖已終止合約，但為免雙方之損失，上訴人於八十八年十二月十五日
      前，早以口頭或傳真詢問是否要繼續施作，一再向被上訴人表達能不終止契約
      ，希望於全部工程完工後，再依契約之遲延罰責扣款，俾以領取部分工程款。
      惟幾經協商，被上訴人非但仍堅持終止合約，且拒不給付任何工程款，上訴人
      不得已才委請律師正式以律師函催告要求給付工程款，上訴人絕非直至八十八
      年十二月二十一日始發函請求被上訴人配合施工，此由前述上訴人於八十八年
      十一月二十五日向被上訴人公司所發之備忘錄可證。
    (4)系爭工程因屬小規模之工程施工，於雙方議定承攬報酬及工作期限後，上訴人
      即依據被上訴人之要求先行施工，如上訴人得知被上訴人有意於短短六天之工
      作期限屆滿後，即得以工作遲延為由拒付全部之工程款，上訴人豈願甘冒如此
      大之風險承攬系爭工程？因依兩造合約書之記載，其第二條規定（工作期限）
      「每逾期一日，依約按日扣罰總工程款百分之三」，然被上訴人竟預見上訴人
      可能無法如期完工為理由，故意不將系爭工作物所應安裝之直桿及基座運至工
      地現場，交由上訴人配合施工並拒付全部之工程款，而不依雙方所簽訂之合約
      內容行使扣罰工程款之權利，顯然有違契約之誠信原則，亦對上訴人有失公平
      。且被上訴人所稱：「依照契約的規定，工作期限是到八十八年十一月十一日
      上午七時為止，逾期未完成所造成的損失所以扣款」（見九十年七月十一日準
      備程序筆錄）。可見被上訴人亦自陳依契約之約定，僅能按遲延日數計罰扣款
      ，而非一有逾期完工之情形，即得拒絕受領工作物及支付工程款，因必被上訴
      人有給付工程款之義務，始有主張扣款之必要。
    (5)被上訴人自陳：「上訴人完成七座我們不爭執，系爭工程是整體規劃，上訴人
      應完成所有工程才付款，本件工程最後有以完工之七座作品展示。」（見九十
      年十二月十九日準備程序筆錄）。而系爭工程之所以未能全部完成，係因被上
      訴人不配合上訴人繼續施作所致，被上訴人至少業已受領七座之成品及三座半
      成品，並至少向花旗領得部分工程款即二十萬元，其中已完成十座，僅以五座
      計價，係被上訴人自身延誤之扣款，與上訴人無關，自無再辯稱其得拒絕受領
      工作物之理。
（三）縱認被上訴人並未終止系爭工程契約，然因被上訴人於八十八年十一月十一日
      已將頂板所要裝設之基座搬移現場，致上訴人無從繼續施工，上訴人雖多次以
      書面及口頭請求被上訴人將基座搬回現場，並配合讓上訴人繼續施工，無奈被
      上訴人均置之不理。嗣上訴人雖仍努力與被上訴人協商如何解決本件工程糾紛
      ，然被上訴人均以業主花旗銀行就上訴人所施作之工作範圍未給付任何工程款
      為由，拒付款項，直至訴訟中被上訴人提出花旗銀行所給付之工程款明細，上
      訴人始知受騙，於不得已之情況下，乃發函解除系爭工程契約，有信函及郵局
      收件回執為證。按民法第五百零七條第一項規定「工作需定作人之行為始能完
      成者，而定作人不為其行為時，承攬人得定相當期限，催告定作人為之。」第
      二項規定「定作人不於前項期限內為其行為者，承攬人得解除契約，並得請求
      賠償因契約解除而生之損害。」上訴人既已定期催告被上訴人配合施工，且於
      被上訴人不為配合後始解除系爭契約，自亦得依前揭法律規定，請求被上訴人
      賠償因契約解除而生之損害。
（四）關於損害賠償之範圍：
    (1)依民法第四百九十條第一項之規定，上訴人本得請求全部工程完成之報酬，惟
      因被上訴人終止合約，致上訴人有部分工程免為給付而減省費用，此部分費用
      乃就未完工與已完工部份比例計算之金額，自屬合理有據，被上訴人就上訴人
      所主張已施作部分之事實，亦表示不爭執（見九十年五月三十日準備程序筆錄
      ）。況該減省之費用乃有利於被上訴人之事實，依民事訴訟法第二百七十七條
      之規定，亦應由被上訴人負舉證責任，如被上訴人對減省費用之計算有不同意
      見，自應由其主張並舉證上訴人因此所減省之費用為幾，始符合公平之旨。
    (2)被上訴人主張依契約第二條後段之規定，其得以花旗銀行對其所扣之款項與其
      應給付上訴人之報酬抵銷云云。然上開條款係指因上訴人施作系爭頂板工程所
      致之第三人損害，而須由被上訴人負賠償責任而言，例如第三人行經工地現場
      遭工作物砸傷後，向被上訴人請求賠償，因而導致被上訴人損失，並不包括被
      上訴人對第三人之債權（契約）受損所生之賠償責任。縱被上訴人確遭花旗銀
      行扣款，但扣款之事實與扣款之原因本為二事，被上訴人迄未提出其與花旗銀
      行之合約，如何證明該扣款係依上開合約之規定而非另有其他原因？又如何證
      明該扣款與上訴人遲延完工有關？因扣款係依契約之規定，且與上訴人之完工
      期限有因果關係，始可謂扣款可歸責於上訴人而有主張抵銷之餘地。況上訴人
      依合約之規定，如有遲延完工之情形係依遲延日數按日計罰，惟被上訴人於本
      件訴訟中卻自陳其與上訴人簽約之時（十一月五日），系爭工程早已逾期（即
      十一月一日），可見被上訴人於與上訴人簽約時，係有意隱瞞工程早已逾期之
      事實，欲令不知情之上訴人承擔定作人花旗銀行將來可能拒付工程款之風險（
      因工程實務上，承攬人常因定作人之拒付工程款，連帶導致次承攬人之報酬亦
      遭到承攬人拖欠），甚至將全部之遲延責任俱推由上訴人承擔，此豈合乎事理
      之平。
三、證據：援用原審之立證方法，並提出備忘錄影本一份為證。
乙、被上訴人方面：
一、聲明：駁回上訴。
二、陳述：除與原審判決書所載者相同茲予引用外，補稱：
（一）證人王培宇於原審八十九年八月二十九日庭訊時業已證稱：「我們從來沒有通
      知他們停工，孫世年當時有打電話通知我說綠邦做不完，我當時告訴他儘快趕
      工，孫世年還告訴我，他有告知綠邦增加人工儘快完工，當時我徵得花旗銀行
      的同意讓被告延長二個工時。」等語。揆諸上開證言，即知被上訴人確無通知
      上訴人停工之情，因：
    (1)依兩造所簽訂之系爭工程合約書第十二條第五項載有十一月十一號凌晨「五點
      」前應完成所有彩亭物件，而上訴人於起訴狀事實及理由欄第一項則自陳「施
      工期約定自民國（下同）八十八年十一月五日起至同年月十一日『七時』止。
      」據此，益明證人確曾要求業主花旗銀行同意延長二個小時之工作期限，誠毋
      庸疑。
    (2)業主花旗銀行既已同意延長工作期限，則被上訴人要求上訴人儘速趕工猶恐不
      及，焉有如上訴人所稱，至八十八年十一月十一日凌晨，距完工期限僅數小時
      ，竟通知上訴人停工並終止契約之理？準此，上訴人所述顯與常情有違，自不
      足採。
    (3)依上訴人於原審所提之工作週報表上固載有：「十一月十一日０二：００完成
      十座，業主（即被上訴人）突然叫停工：：」等語，而上訴人於八十八年十一
      月二十五發函備忘錄則有：「：：未能於期限內（十一月十一日早上０七：０
      ０）完成十二座，只完成並安裝七座，深感抱歉。：：唯　貴公司於十一月十
      一日凌晨三時許由王培宇先生電話告知孫世年先生代為轉達要求本公司立即停
      止製作：：」云云，另上訴人於準備（二）狀中則又稱：「：：綜上二證人之
      證詞可知，被上訴人確已通知上訴人於完工期限屆滿後立即停工」等語。惟查
      ，上訴人一則稱被上訴人係於「凌晨兩點」叫停工，一則又稱係在「凌晨三點
      」要求停工，末則稱係在「施工期限屆滿後立即停工」，三者顯相齟齬、莫衷
      一是，被上訴人實感莫名。
    (4)上訴人於準備（二）狀中指稱：「：：被上訴人確已通知上訴人於施工期限屆
      滿後立即停工，：：並要求上訴人利用剩餘工作期限完成成品之安裝工作，至
      於其他工作物則不必再施作了（即終止合約之意思）。」等語。惟依上開所述
      ，如上訴人所述有終止合約之意，則契約既已終止，何以上訴人於備忘錄中卻
      又要求被上訴人給予「復工」之指示，寧有斯理？實則，被上訴人從未通知上
      訴人停工並終止合約，上訴人上開指述，顯與事實有悖，委不足採。
（二）按「民事訴訟如係由原告主張權利者，應先由原告負舉証之責，若原告先不能
      舉証，以証實自己主張之事實為真實，則被告就其抗辯事實，即令不能舉証，
      或其所舉証尚有瑕疵，亦應駁回原告之請求。」最高法院十七年上字第九一七
      號判例可資參照。查本件被上訴人從未通知上訴人停工並片面終止合約，已如
      前述，上訴人就此迄未能舉証以實其說，準此，本件上訴人依民法第五百十一
      條規定請求賠償損害，顯屬無據。
（三）上訴人於準備（一）狀中又稱：「：：復依被上訴人所提之計價單（被證一第
      三頁）第十三項『被上訴人向其業主花旗銀行陳報之遲延日數』記載，其遲延
      日數係自八十八年十一月二日起算至同年月十一日為止亦可清楚得知，被上訴
      人確實已於八十八年十一月十一日凌晨要求上訴人停工終止合約，否則被上訴
      人何得以此時點為基準，向其業主花旗銀行計算遲延日數並結算工程款？：：
      況依常理而言，被上訴人既已與業主花旗銀行終止合約，自無可能繼續讓次承
      攬人施工而不終止其與次承攬人（即上訴人）之工程合約之理。」云云，容有
      誤會，茲析陳如後：
    (1)業主花旗銀行前將仁愛圓環公共藝術品及照明工程委由被上訴人負責承攬，工
      程期限至八十八年十一月一日凌晨六時止，被上訴人曾將其中ＦＲＰ頂蓋工程
      再委由其他廠商承包，惟該廠商未能如期完成，被上訴人乃終止契約。嗣經徵
      得花旗銀行同意將工程期限延至十一月十一日凌晨七時，但如屆期仍未完成，
      被上訴人須賠償花旗銀行之損失。為此，被上訴人遂又將上開工程交予上訴人
      負責承攬並告以上情，且要求上訴人如期完成，被上訴人為求保障乃約定上訴
      人應於十一月十一日凌晨五時前完成所有彩亭物件，否則應賠償被上訴人因Ｆ
      ＲＰ工程所致之損失，此觀諸系爭工程合約書第二條之約定甚明。嗣因上訴人
      未能如期完工，造成被上訴人違約而遭業主扣款，致受有損害。是依前揭條文
      之規定，上訴人就被上訴人因上開工程所受之損害，自應負賠償之責，至為灼
      然。
    (2)因上訴人遲誤工期，致未能依約於十一月十一日完成系爭工程，經被上訴人與
      業主花旗銀行協商後，業主同意逾期罰款之期限由十一月二日起至十一日止共
      計十日。然而上開遲延日數之計算方式，與被上訴人是否確於八十八年十一月
      十一日凌晨要求上訴人停工終止合約，係屬兩事。職是，上訴人據此而認定被
      上訴人已於八十八年十一月十一日凌晨要求停工並終止合約，實無所據。
（四）上訴人於準備（一）狀中又稱：「：：且按系爭工程契約終止後，上訴人雖為
      工程契約之承攬人，然因訴外人綠邦公司始為該工程之實際施作者，故上訴人
      曾委由綠邦公司之簡經理及法務黃先生於民國八十八年十二月上旬至被上訴人
      公司與工程負責人王培宇洽談結算工程款事宜，此有被上訴人所出具之計算單
      （原證八）可稽。惟因被上訴人提出計價單上之扣款部份並無依據，上訴人自
      未同意該計價單所列之工程結算款。之後被上訴人再以傳真函（原證九）催促
      上訴人儘速提出工程款之結算方案，然因雙方之和解條件差距過根本無法達成
      協議，上訴人迫不得已始提起本訴。依上開計價單及傳真函可知，被上訴人確
      因已終止工程合約而與上訴人結算工程款。」云云，亦有誤會。因工程款之結
      算與契約是否終止係屬兩事，本件工程因上訴人有遲延之情，是被上訴人於結
      算工程款時，自得依約扣除上訴人所應賠償之損害，至為灼然。而上訴人徒憑
      前揭計價單及傳真函，即率而主張被上訴人已終止合約，其論述之依據為何並
      未敘明，自屬空言，委不足採。
（五）上訴人於前揭準備（一）狀中又稱：「：：上訴人既已定期催告被上訴人配合
      施工，且於被上訴人不為配合後始解除系爭契約，自亦得依前揭法律規定請求
      被上訴人賠償因契約解除而生之損害。」云云，亦有誤會，茲分述如後：
    (1)本件工程被上訴人從未通知原告停工，已如前述。既未通知停工，何來須配合
      復工之可言？職是，上訴人以被上訴人不配合復工，據以解除契約實屬無據。
    (2)按「遲延後之給付，於債權人無利益者，債權人得拒絕其給付，並得請求賠償
      因不履行之損害。」民法第二百三十二條定有明文。本件圓環公共藝術品及照
      明工程乃係花旗銀行為配合台北市政府推動以公共藝術美化市容所進行之活動
      ，活動期間係自八十八年十一月一日起至八十八年十二月十五日止。其中彩亭
      之展出期間約二星期，此業經證人王培宇於原審八十九年八月二十九日庭訊時
      證述綦詳。準此，上訴人於八十九年二月二十一日發函要求「復工」時，早已
      逾彩亭之展出期間及活動期間，縱令上訴人斯時有履約之意，惟其遲延之給付
      對被上訴人已無任何利益可言。職是，被上訴人自得拒絕上訴人之給付，並請
      求上訴人賠償因不履行所生之損害，彰彰甚明。
（六）上訴人於原審雖指稱，頂板半成品至安裝完成之費用為單價之六成，成品上色
      及安裝之費用為單價之一成，惟就上開所述均未舉證以實其說，顯係空言，自
      無足採。又退萬步言，縱令上訴人得請求被告給付已完成部分之報酬，然而被
      上訴人亦得將上開報酬與前揭上訴人應給付被上訴人之七十萬零五百六十元之
      賠償主張抵銷，彰彰甚明。
三、證據：援用原審之立證方法。
    理  由
一、上訴人起訴主張兩造於八十八年十一月五日簽訂工程合約書，由上訴人負責台北
    市○○路圓環照明工程之ＦＲＰ頂板工程（下稱系爭工程）之施作事宜，施工期
    約定自八十八年十一月五日起至同年月十一日凌晨五時（經被上訴人同意延長至
    凌晨七時）止。詎被上訴人於系爭工程將完工之際，竟通知上訴人立即停工而終
    止工程合約，上訴人不得已乃停止該工程之施作。按工作未完成前，定作人得隨
    時終止契約，但應賠償承攬人因契約終止而生之損害，民法第五百十一條定有明
    文。本件被上訴人雖得隨時終止合約，惟上訴人自得依上開法條之規定請求賠償
    契約終止所生之損害。該損害應包括定作人隨時終止契約而生之積極損害及消極
    損害，承攬人就未完成之工作所應得之報酬扣除因免為給付所減省之費用後之利
    益，即為契約終止所失利益（最高法院七十二年度台上字第二四七號判決意旨參
    照）。系爭工程共計須安裝十二座ＦＲＰ頂板，實際已安裝完成七座，尚有三座
    ＦＲＰ頂板成品未上色安裝，二座ＦＲＰ頂板半成品未上色安裝。本件上訴人應
    得之報酬原為四十五萬零六百元，因被上訴人終止契約所減省之費用為五萬六千
    三百二十五元，則上訴人因被上訴人片面終止契約所生之損害額為三十九萬四千
    二百七十五元，爰依民法第五百十一條請求上開金額。又如認被上訴人並未終止
    系爭工程契約，然上訴人已於八十九年二月二十一日發函請求被上訴人配合復工
    ，然被上訴人仍無回應，嗣於日前亦已發函解除系爭工程契約，則上訴人自得依
    民法第五百零七條第一項之規定，請求被上訴人賠償因契約解除而生之上開損害
    等語。
二、被上訴人則以從未通知上訴人停工並片面終止合約，上訴人依民法第五百十一條
    規定請求賠償損害，顯屬無據。又本件圓環公共藝術品及照明工程乃係花旗銀行
    為配合台北市政府推動以公共藝術美化市容所進行之活動，活動期間係自八十八
    年十一月一日起至八十八年十二月十五日止。其中彩亭之展出期間約二星期，上
    訴人於八十九年二月二十一日發函要求「復工」時，早已逾活動期間，縱令上訴
    人斯時有履約之意，惟其遲延之給付對被上訴人已無任何利益可言，被上訴人自
    得拒絕上訴人之給付，並請求上訴人賠償因不履行所生之損害，上訴人另主張解
    除本件工程契約，亦屬無據等語，資為抗辯。
三、上訴人主張兩造於八十八年十一月五日簽訂系爭工程合約書，由上訴人負責台北
    市○○路圓環照明工程之ＦＲＰ頂板工程之施作，施作期限為八十八年十一月五
    日至十一日凌晨五時（經被上訴人同意延長為七時）止，逾期每日依約按日扣罰
    總工程款百分之三，共計須安裝十二座ＦＲＰ頂板，於八十八年十一月十一日七
    時已安裝完成七座，尚有三座ＦＲＰ頂板成品未上色安裝，二座ＦＲＰ頂板半成
    品未上色安裝之事實，業據其提出工程合約書、照片等件為證，並為被上訴人所
    不爭執，堪信為真實。
四、上訴人主張被上訴人於系爭工程將完工之際，竟於八十八年十一月十一日凌晨二
    時通知上訴人立即停工而終止工程合約，上訴人不得已停止該工程之施作，被上
    訴人自應賠償上訴人因終止系爭工程所致之損害等情，惟為被上訴人所否認，並
    以前揭詞情置辯。是以，本件茲應審究者，在於：（一）兩造是否約定以系爭工
    程應於特定期限完成或交付為契約之要素？（二）被上訴人是否曾於契約約定完
    工期限屆至之前，通知上訴人停止未完成五座彩亭之繼續施作，而僅就已完工之
    七座彩亭加以安裝？（三）如被上訴人曾為上開通知行為，是否即為單方終止或
    解除系爭契約之意思表示？（四）如認為被上訴人已為單方終止系爭契約之意思
    表示，上訴人得請求之承攬報酬或損害賠償範圍為何？經查：
（一）兩造是否約定以系爭工程應於特定期限完成或交付為契約之要素？
    (1)系爭工程係業主花旗銀行為配合台北市政府推動以公共藝術美化市容所進行之
      活動，活動期間從八十八年十一月一日起至八十八年十二月十五日止，其中系
      爭工程所需完成之彩亭部分，其展出時間約為二星期。花旗銀行將仁愛圓環公
      共藝術品及照明工程委由被上訴人負責承攬，工程期限至八十八年十一月一日
      凌晨六時止，被上訴人曾將其中ＦＲＰ頂蓋工程委由其他廠商承包，惟該廠商
      未能如期完成，被上訴人乃終止契約。嗣經徵得花旗銀行同意，將工程期限延
      至十一月十一日凌晨七時，但如屆期仍未完成，被上訴人須賠償花旗銀行之損
      失，為此，被上訴人又將系爭工程交予上訴人負責承攬等情，業據被上訴人提
      出花旗銀行與被上訴人簽訂之工程明細價目單及工程結算扣款明細單二紙為證
      ，並為上訴人所不爭執，堪信為真實。足見兩造在簽訂系爭契約時，因被上訴
      人前已逾與花旗銀行約定之完工期限，經花旗銀行同意始得延展工期，則系爭
      工程能否如期完工對於被上訴人自屬甚為重要，此由系爭契約係訂立於八十八
      年十一月五日，明定完工期限為同年月十一日凌晨五時，不僅施工期限僅有六
      天，且完工期限復訂於凌晨五時，而每日應完工項目亦詳細加以列載，益加得
      證。
    (2)系爭工程須於約定期限內完工對於被上訴人固至為重要，然依系爭工程合約書
      第二條「：：乙方每逾期一日，依約按日扣罰款總工程百分之三。：：」之約
      定，顯見被上訴人並無工程逾期即不受領工程之表示，否則兩造當不致有上述
      遲延完工按日計罰之約定，蓋兩造如有遲延完工即拒絕受領工作物之合意，自
      無遲延日數之可言。是上訴人辯稱被上訴人從未告知其與花旗銀行有工程逾期
      即拒絕受領之約定，尚非無據，應認為兩造並未有以工作於特定期限完成或交
      付為契約要素之約定。
（二）被上訴人是否於契約約定完工期限屆至之前，通知上訴人停止未完成五座彩亭
      之繼續施作，而僅就已完工之七座彩亭加以安裝？
    (1)被上訴人雖否認於八十八年十一月十一日凌晨契約約定期限即將屆至之時，通
      知上訴人停止系爭工程之繼續施作。惟查，上訴人八十八年十一月八日至十一
      日之外勤人員工作週報表中，對於上訴人員工連續加班趕製系爭工程用彩亭頂
      板均有所詳載，顯非臨訟而偽作，其中十一月十日主要工作簡要記錄為「趕工
      製作成品，噴漆到凌晨０２：００完成十座，業主突然安排叫停工，先安排安
      裝工作」，核與證人即上訴人員工陳光輝於原審到場結證稱：「我們是在八十
      八年十一月七日開始施作，一直施作到八十八年十一月十一日的凌晨，被告公
      司的員工孫世年通知我們馬上停工，他說該公司主管要他通知我們馬上停工，
      現有模具內的東西都不用再做了，當時我有問他為什麼要停工，他說教我們去
      問王培宇，孫先生當時要我們將做好的模具拿到仁愛圓環去安裝，且我們有問
      他模具內還有一些就完成，是否可完成再停工，他說不必了，當時王培宇在仁
      愛圓環現場，我們在安裝那七座模具，他說可以安裝到十一日的七點，其他的
      就不必了，事後我們有發函問未完成的部分是否還要完成，但他們未回函，王
      培宇有要求我們將圓環的基座搬走」（見原審八十九年八月二十九日言詞辯論
      筆錄）等情相符。參以上訴人為履行系爭工程，所有模具皆已開模製造完成，
      不僅已安裝完成七座ＦＲＰ彩亭頂板，並有三座未上色安裝之ＦＲＰ彩亭頂板
      ，其餘二座亦已製成半成品，衡情上訴人自無在即將完工之際自行終止施工，
      放棄依約可得請領之報酬，而負擔違約罰款責任之理。是上訴人主張被上訴人
      於八十八年十一月十一日凌晨二時通知停工，尚非無據。
    (2)被上訴人雖辯稱花旗銀行既已同意延長工作期限，則被上訴人要求上訴人儘速
      趕工猶恐不及，焉有通知上訴人停工並終止租約之理云云。然花旗銀行原同意
      被上訴人延長系爭工程之完工期限僅至八十八年十一月十一日凌晨五時，被上
      訴人於期限即將屆至之前，因見上訴人仍未開始安裝展覽用之彩亭（上訴人係
      在五股工作室接獲被上訴人員工孫世年停工之要求），預期上訴人無法於期限
      內完成十二座彩亭，為盡可能履行契約以減少違約責任，於是應上訴人請求經
      花旗銀行同意，將施作期限延至當日凌晨七時，並要求上訴人停止繼續未完成
      之彩亭頂板施作，而將已完成之七座成品運至現場安裝，以備當日業主之驗收
      及展示，核與常情亦屬無違。至證人王培宇雖到場結證稱並未要求上訴人停工
      云云，然通知上訴人停工者，本為被上訴人另名員工孫世年而非王培宇，而孫
      世年到場結證亦僅表示「：：在工期完結的前一天晚上，我負責盯工程進度，
      又要回報公司進度，工程細節我已忘記了，且王培宇有沒有交代要不要停工之
      事我也忘記了：：」（見原審八十九年十月三十一日言詞辯論筆錄），自難據
      此而為有利於被上訴人之認定。
    (3)綜此，上訴人主張被上訴人於八十八年十一月十一日凌晨契約約定期限屆至之
      前，曾通知上訴人停止未完成五座彩亭之繼續施作，而僅就已完工之七座彩亭
      加以安裝等情，應堪採信。
（三）被上訴人於契約約定期限屆至前，要求上訴人停止未完成五座彩亭之繼續施作
      ，是否即為單方終止或解除系爭契約之意思表示？
    (1)按因可歸責於承攬人之事由，致工作不能於約定期限完成，或未定期限經過相
      當時期而未完成者，定作人得請求減少報酬。前項情形，如以工作於特定期限
      完成或交付為契約之要素者，定作人得解除契約，民法第五百零二條定有明文
      。再按按承攬契約，在工作未完成前，依民法第五百十一條之規定，定作人固
      得隨時終止契約，但除有民法第四百九十四條、第五百零二條第二項、第五百
      零三條所定情形，或契約另有特別訂定外，倘許定作人依一般債務遲延之法則
      解除契約，則承攬人已耗費勞力、時間與鉅額資金，無法求償，對承攬人甚為
      不利，且非衡平之道。關於可歸責於承攬人之事由，致工作不能於約定期限完
      成者，除以工作於特定期限完成或交付為契約之要素者外，依民法第五百零二
      條第二項之反面解釋，定作人不得解除契約。一般情形，期限本非契約要素，
      故定作人得解除契約者，限於客觀性質上為期限利益行為，且經當事人約定承
      攬人須於特定期限完成或交付者，始有適用（最高法院八十九年度台上字第二
      五０六號判決意旨可資參照）。是定作人如依民法第五百零二條規定解除契約
      時，必須以承攬人明知工作於特定期限完成或交付為契約之要素時為限，如承
      攬人並未有此認知，即難認為構成該契約之要素。本件兩造簽訂系爭契約時，
      並未約定以系爭工程應於特定期限完成或交付為契約要素，已如前述，則上訴
      人縱有逾期完工之情形，亦不能以被上訴人於契約約定期限屆至前，要求上訴
      人停止未完成五座彩亭之繼續施作，即謂被上訴人已依照民法第五百零二條之
      規定解除系爭契約。
    (2)被上訴人既已於契約約定期限屆滿前，通知上訴人停止未完成五座彩亭之繼續
      施作，並要求上訴人將彩亭基座、鋼管及尚未噴漆之三座彩亭頂版半成品吊運
      至財神酒店堆放，事後並拒絕上訴人要求繼續施作，參以兩造於系爭工程停工
      後，上訴人曾以備忘錄傳真被上訴人要求復工，被上訴人遲未回復，上訴人遂
      於同年十二月上旬派員前往被上訴人公司，兩造間曾就已施作部分工程進行結
      算，並同意被上訴人應給付已完工之七座彩亭部分之工程款項，惟就上訴人逾
      期完工應否賠償金額未達成合意，以致提起本件訴訟之情，業據上訴人提出工
      程計價單、傳真函、備忘錄等件為證，並為兩造所不爭執，則探究兩造當事人
      之真意，顯係有就上訴人已經施作工程部分及是否逾期完工應扣款項進行結算
      之意。據此，應認為被上訴人於契約約定期限屆至前，通知上訴人停止未完成
      五座彩亭繼續施作之表示，即為就該部分為一部終止契約之意。
（四）上訴人既已為單方終止系爭契約之意思表示，則上訴人得請求之承攬報酬或損
      害賠償範圍為何？
    (1)按工作物未完成前，定作人得隨時終止契約。但應賠償承攬人因契約終止而生
      之損害，民法第五百十一條固有明文。然此應以承攬人無可歸責之事由為限，
      始得請求損害賠償，如定作人已預見因可歸責於承攬人之事由，致無法於期限
      內完成以工作於特定期限完成或交付為契約要素之工作時，定作人本得依民法
      第五百零二條第二項解除契約，使契約自始失其效力而請求損害賠償，如竟不
      解除契約而終止契約，並請求受領已完工部分之工作，承攬人自不得再向定作
      人請求損害賠償，方符立法意旨及兼顧契約正義原則。再按定作人如已終止承
      攬契約時，終止前已完成之工作，與其餘未完成之工作，如無不可分之關係，
      自非終止效力所及，承攬人基於承攬之法律關係請求報酬，自非法所不許；而
      定作人依法終止承攬契約後，承攬人就已完成工作部分之報酬，應包括在民法
      第五百十一條但書所定損害賠償範圍內，最高法院七十二年台上字第二四七號
      、七十八年度台上字第七七九號判決意旨可資參照。
    (2)本件上訴人已完成七座彩亭頂板供業主花旗銀行展示使用，被上訴人並據此向
      花旗銀行領得部分工程款項，該七座ＦＲＰ彩亭頂板以五座計價，共領得二十
      一萬元，此為兩造所不爭執，並有被上訴人與花旗銀行間之結算清單可證，足
      見該七座彩亭頂板與其他未完成五座彩亭頂板本無不可分之關係，被上訴人辯
      稱系爭工程之十二座彩亭設置，係經設計者整體規劃，缺一則無法展現整體設
      計之目的及理念，上訴人僅為之部分給付對被上訴人自無任何實益可言，被上
      訴人自無給付報酬之義務云云，尚不可採。則依系爭工程合約書價目表之約定
      ，上訴人自得就已完工之七座彩亭部分，請求被上訴人給付二十五萬零三百三
      十四元（３５７６２元乘以７）之工程款項。至於未完成五作彩亭頂板之報酬
      部分，被上訴人依法雖不能於約定期限屆至前解除契約請求賠償，但既係因可
      歸責於上訴人之事由，無法於約定期限內完工，以致被上訴人終止部分系爭工
      程，參照前揭說明，上訴人依法即不得再行請求。
    (3)又被上訴人辯稱因上訴人之逾期未完工，以致其遭花旗銀行扣款七十萬零五百
      六十元，依照系爭工程合約書第二條之約定，上訴人應賠償被上訴人前開損害
      云云。惟查，系爭工程合約書第二條固約定：「：：乙方每逾期一日，依約按
      日扣罰款總工程百分之三。乙方並需賠償甲方因ＦＲＰ工程所致之損失」，然
      被上訴人已於約定期限前通知上訴人停止未完成五座彩亭之施作，而其他七作
      彩亭頂板亦在被上訴人同意延長之期限內施作完畢，即無逾期按日扣款之問題
      。至於上訴人應否賠償被上訴人所受損害部分，依兩造提出之工程合約書、被
      上訴人與花旗銀行簽訂之工程明細價目單工程結算扣款明細單等件影本顯示，
      系爭工程總價為四十五萬零六十二元，每一彩亭頂板約定之價格為三萬五千七
      百六十二元，相較之下，被上訴人向花旗銀行承攬之彩亭頂板價格每座為四萬
      二千元，如被上訴人逾期未完成系爭工程，包括彩亭、垂直桿件及彩亭基座、
      彩亭頂板等共一百七十三萬零二百四十元均需由上訴人賠償，如上訴人得知被
      上訴人有意於短短六天之工作期限屆滿後，即得以工作遲延為由拒付全部工程
      款項，並賠償被上訴人因此所受損害，上訴人所承擔之風險及所獲利益顯不成
      比例，上訴人應無承擔如此大風險而簽訂系爭合約之理。況被上訴人亦自陳在
      上訴人承攬系爭工程時，系爭工程即已違約，業主花旗銀行雖同意延長期限至
      八十八年十一月十一日七時，但仍會就之前延誤部分扣款，則被上訴人將系爭
      工程延誤所致損害，完全歸由上訴人承擔，亦不符誠信原則。再如前所述，因
      被上訴人未於訂約時告知上訴人系爭工程已經遲延，亦未就上訴人逾期未完工
      ，致被上訴人遭花旗銀行扣款需由上訴人負責賠償一事達成合意，且本件係被
      上訴人單方於完工期限前終止契約，上訴人不負逾期違約責任已如前述，則被
      上訴人請求上訴人應就系爭工程逾期完工遭花旗銀行扣款七十萬零五百六十元
      負賠償責任一事，即屬無據。
五、從而，上訴人依承攬之法律關係，請求被上訴人給付二十五萬零三百二十四元，
    及自起訴狀繕本送達翌日（即八十九年四月二十九日）起至清償日止，按年息百
    分之五計算之法定遲延利息之範圍內，為有理由，應予准許。逾此部分之請求，
    即屬無據，應予駁回。原審就上述應予准許部分為上訴人敗訴之判決，尚有違誤
    。上訴意旨就此部分指摘原判決不當，求予廢棄改判，為有理由，應予准許。至
    其餘部分之上訴，為無理由，應予駁回。
六、本件事證已臻明確，兩造其餘攻擊防禦方法及舉證，核於判決結果無影響，爰不
    一一論述，併此敘明。
七、據上論結，本件上訴為一部有理由、一部無理由，依民事訴訟法第四百三十六條
    之一第三項、第四百四十九條第一項、第四百五十條、第七十九條但書，判決如
    主文。
中　　　華　　　民　　　國　　九十一　　　年　　三　　月　　十四　　日
                                        民事第六庭審判長法官　鄭純惠
                                                  法      官  姜悌文
                                                  法      官  林孟皇
右為正本係照原本作成
不得上訴
中　　　華　　　民　　　國　　九十一　　年　　　三　　月　　十五　　日
　　　　　　　　　　　　　　　　　　　　　　　　　法院書記官　劉寶鈴
